【裁判字號】    91,上易,227
【裁判日期】    920506
【裁判案由】    拆屋還地等
【裁判全文】
臺灣高等法院臺南分院民事判決  九十一年度上易字第二二七號    Ｋ
      上  訴  人  酉  ○  ○
                  子  ○  ○
                  未  ○  ○
                  己  ○  ○
                  庚  ○  ○
                  壬  ○  ○
                  辛  ○  ○
                  癸  ○  ○
                  丑  ○  ○
                  申  ○  ○
                  乙  ○  ○
                  寅  ○  ○
                  丙  ○  ○
                  辰  ○  ○
                  卯  ○  ○
                  午  ○  ○
                  戊  ○○○
                  巳  ○  ○
                  丁  ○  ○
      訴訟代理人  林  崑  城  律師
      複  代理人  甲  ○  ○
      被  上訴人  戌  ○  ○
      訴訟代理人  蔡  碧  仲  律師
                  汪  玉  蓮  律師
                  楊  瓊  雅  律師
                  涂  愛  紳  律師
右當事人間請求拆屋還地等事件，上訴人對於中華民國九十一年八月五日臺灣雲林地
方法院第一審判決（八十九年度訴字第六四八號），提起上訴，本院判決如左：
    主    文
上訴駁回。
第二審訴訟費用由上訴人等依附表所示比例負擔。
    事    實
甲、上訴人方面：
一、聲明：求為判決：
（一）原判決不利於上訴人部份廢棄。
（二）右廢棄部份被上訴人在第一審之訴駁回。
（三）第一、二審訴訟費用均由被上訴人負擔。
二、陳述：除與原判決記載相同者，予以引用之外，補稱：
（一）本件訴訟標的之價額應係上訴人等越界建築於被上訴人所有土地上之面積乘以
      土地登記謄本上之公告土地現值，合計為新台幣（下同）一百六十萬三千二百
      元，再加上系爭土地上建物之價值估計為九十一萬四千二百元，合計共為二百
      五十一萬元七千四百元，已超過一百五十萬元，自屬得上訴於第三審法院之案
      件，因而本件應另分案改為「上訴」字，以維上訴人上訴最高法院之權益。
（二）查各共有人按其應有部份，對共有物之全部，有使用、收益之權，民法第八百
      十八條訂有明文規定，故共有人縱有超過應有部份使用共有物之情事，非法律
      上所稱之無權占有，無返還應有部分外之他共有人應有部分之義務，僅就超過
      應有部分之管理收益，應返還於共有人全體，否則應有部分抽象存在整個共有
      物上各分子之情況，如何就特定部分去拆除，除非共有物經分割判決後，依分
      管之現況分割所得之建物之基地，有占有其他共有人分割後，獨立取得分別所
      有之部分，才有拆屋還地之問題。
（三）次查，土地所有人建築房屋越疆界者，鄰地所有人如知其越界而不即提出異議
      ，不得請求移去或變更其建築物：：：，民法第七九六條訂有明文，本件地上
      物，歷五十年為所有共有人所明知，自不得因地籍謬誤，要求鄰地所有人拆除
      房子。五十年來，共有人均和平共處，豈能於建築完成後，數十年之今日要求
      拆屋還地呢？
（四）再查：「既成道路為共同之通道，便利大眾車輛之往來，通稱「公用地役權」
      ；對一私有馬路經數十年之公眾使用後，行政主權即取得「公用地役權」，所
      有權之行使不得違反供公眾通行之目的，行政法院四十五年度判字第八號，及
      六十一年度判字第四三五號著有判例可供參照，是被上訴人縱有獨立所有部分
      ，經供公眾通行數十年，即不得違反他人供通行目的使用，他人縱將柏油舖
      於地面，其目的即供通行之用，被上訴人即不可要求剷除。
（五）至於地籍圖誤謬地區之測量成果圖，無參考之價值，更不可能正確表示出各別
      土地之位置，本件即為顯例，  鈞長勘履現場即可一目了然，所有田埂及建築
      物之根基界線，均為筆直，建物各忠其所，所有權人和平共處數十年，相互間
      均無紛爭，如今地方法院依據謬誤地籍圖之鑑測成果，變成須你拆我屋，我拆
      他屋，他占你地，我占他址，一片紛亂，爭執不清，相安無事之眾多當事人，
      卻因一紙法院「選擇謬誤之鑑定書」的庸擾，搞的相互間雞犬不寧，與國家設
      立法院，解決人民紛爭之宗旨，大異其趣，豈國家之福乎？社稷之福乎？
（六）民法第七百九十六條之立法理由謂：「謹按土地所有人建築房屋，遇有逾越疆
      界之時，鄰地所有人如知其越界，應即提出異議，阻止動工興修。若不即時提
      出異議，俟該建築完成後，始請求移去或變更其建築物，則土地所有人未免損
      失過鉅，姑無論鄰地所有人是否存心破壞，有意為難，而於社會經濟亦必大受
      影響，故為法所不許。然鄰地所有人事後即喪失其請求權，亦未免失之過酷，
      故許鄰地所有人對於越界部分之土地，得以相當之價格請求土地所有人購買，
      如有損害，並得請求賠償，以示限制，而昭公允，此本條所由設也。」又依最
      高法院六十七年台上字第八○○號判例要旨認：「民法第七百九十六條所定鄰
      地所有人之忍受義務，係為土地所有人所建房屋之整體，有一部分逾越疆界，
      若予拆除，勢將損及全部建築物之經濟價值而設。倘土地所有人所建房屋整體
      之外，越界加建房屋，則鄰地所有人請求拆除，原無礙於所建房屋之整體，即
      無該條規定之適用。」另按「民法第七百六十九條所謂土地所有人建築房屋逾
      越疆界，係指土地所有人在其自己土地建築房屋，僅其一部分逾越疆界者而言
      。若其房屋之全部建築於他人之土地，則無同條之適用。」最高法院二十八年
      上字第六三四號亦明示其旨，合先敘明。
（七）查本件坐落雲林縣北港鎮○○○段第五二八、五二八之十一、五二八之十二、
      五二八之十三、五二八之十四及五二八之十五地號土地上之舊平房係由業已死
      亡之訴外人施節義、施東世、施東茂生前與上訴人寅○○、丑○○、乙○○所
      共同興建，另同段第五二八之十六、五二八之一、五二八之二地號土地上舊建
      築物係由業已死亡之訴外人施節義生前所建，同段第五二八之十八地號土地上
      之舊建物係業已死亡之施東世生前所建，至同段第五二八之五地號土地上水泥
      造曬榖場乃由業已死亡之施節義、施東世生前與上訴人寅○○、丑○○、乙○
      ○所建。又查上訴人酉○○、子○○、未○○為北港鎮○○○段第五二八地號
      土地之所有權人；午○○為同段第五二八之十一地號土地之所有權人；申○○
      為同段第五二八之十二及五二八之十三地號土地所有權人；辰○○為同段第五
      二八之十四地號土地所有權人；癸○○為同段第五二八之十五地號土地之所有
      權人；己○○、庚○○、壬○○為同段第五二八之一地號土地所有權人；庚○
      ○、己○○為同段第五二八之二號土地之所有權人；丙○○、丁○○、卯○○
      為同段第五二八之十八地號土地之所有權人；上訴人辛○○、癸○○、己○○
      、壬○○、丑○○、申○○、訴外人施黃滿為同段第五二八之五地號土地之所
      有權人，此並有土地登記謄本為證，而為被上訴人所不爭執。是以系爭土地上
      建物，縱認有逾越疆界而建築在被上訴人所共有之雲林縣北港鎮○○○段第五
      二八之二、五二八之三、五二八之四（按：三筆土地應為五二七之二、之三、
      之四之誤）地號土地上，惟前開建物係於四、五十年前由前述之訴外人與上訴
      人所共同興建，並為被上訴人所明知且不爭執，並與上訴人等和平共處達四十
      餘年。則被上訴人於前開建物興建當時既知有越界建築之情事，而不即提出異
      議，竟歷經五十年後始憑藉謬誤之地籍圖，驟然興訟要求上訴人等拆屋還地，
      揆諸民法第七百六十九條之立法理由及前開最高法院判例要旨，被上訴人已不
      得向上訴人等主張拆屋還地，其理甚明。
（八）上開建物係由上訴人等先祖所興建，而為上訴人等所繼承，其歷史意義顯大於
      經濟價值，況上開建物雖係舊式建築，惟仍具有一定之經濟價值，故被上訴人
      之土地縱認在上訴人佔用之下，上訴人願依公告地價支付土地租金或購買被上
      訴人應有部分之土地，若被上訴人執意拆除前開建物，應非法之所許。
（九）本件原審測量只顧及界址，不顧慮面積，致上訴人遭受損害。蓋依原測量結果
      ，上訴人土地之面積驟然減少許多，與上訴人所持有之土地權狀之面積顯不相
      符，故原鑑定結果實屬謬誤，應即重測兼顧面積與界址均相符合，始能令上訴
      人心服。故本件原審鑑定不實，請求送國立中興大學土木學系測量組重新鑑定
      。
（十）復查北港鎮西側之都市計畫發布實施後，目前只到樹腳里之船頭埔為止。而系
      爭土地位置在船頭埔之西面，雖同在都市計畫預定區內，惟該地區尚未發布實
      施都市計畫，故都市計畫法第二十三條之規定，該地區因尚未經由各該管縣政
      府核定實施，細部計畫則依第二十三條第三項之規定：「細部計畫核定發布實
      施後，應於一年內豎立都市計畫樁、計算坐標及辦理地籍分割測量，並將道路
      及其他公共設施用地，土地使用分區之界線測繪於地籍圖上，以供公眾閱覽或
      申請謄本之用，本件所涉及之土地既未經雲林縣政府發布實施都市計畫，則其
      公共設施用地及道路用地皆未豎立都市計畫樁位，計算坐標。亦未辦理地籍分
      割測量。易言之，船頭埔以西土地界址點之鑑界測量並無正確的基本控制測量
      圖，因為實施都市計畫區，建造房屋時必須先請北港鎮公所指定建築界址及作
      土地分割或鑑界測量，故已實施都市計畫區內之計畫樁位或圖根點均極正確。
      反之系爭土地雖曾擬妥都市計畫，但因尚未發布實施其測量所布置的圖根點，
      除非從已完成測量及完成分割，經界線地區的永久圖根點導線，否則其測量並
      不準確。在不準確的圖根點上，雖以科學儀器施測，其結果一樣是不正確。不
      可能因使用準確的儀器，即能在不準確的圖根點為依據下，能測出正確的界址
      。
（）由原審所附鑑定圖可知其圖根點的設置及測量，皆由西（即被上訴人所有土地
      之五二九－二、五二九－三、五二九－四地號土地)附近設置圖根點再向東方
      施測，其測量方式已違反地籍測量實施規則內政部八十八年六月二十九日修正
      發布第二百十九條及第九十八條之規定：「數值法戶地測量應依基本控制點、
      圖根點或都市計畫樁測量之成果觀測及計算之。」因上開五二九－二、五二九
      －三、五二九－四地號附近上並無正確的地籍分割線或建築線或都市計畫樁位
      ，則原審測量結果顯然有誤。被上訴人並未先行確認自己所有之五二九－二、
      五二九－三、五二九－四地號四周的界址線是否正確，核算土地面積是否有減
      少不足，僅單方面針對系爭土地之界址作鑑測實屬謬誤，且系爭土地歷經三次
      鑑測，三次位置皆有不同，足以證明系爭土地之地籍圖確有誤謬之情形。此有
      北港地政事務所八十府地籍字第○○七○○二一號函證實本件土地係雲林縣政
      府尚未辦理地籍圖重測地區且該所課長吳明權亦在內部簽呈上陳明本件土地所
      在之地籍圖多所謬誤。為此謹請  鈞院以船頭埔附近已確定之地籍分割線及圖
      根點為基礎，再次函請國立中興大學土木學系測量組再次鑑測，並由東向西重
      測，且應兼顧面積多寡另行鑑測。
（十二）又按，「權利之行使，不得違反公共利益或以損害他人為主要目的。」民法第
      一百四十八條第一項定有明文，權利人於法律限制內，雖得自由行使其權利，
      惟不得違反公共利益，乃權利社會化之基本內涵。行使權利既不得以損害他人
      為主要目的，若當事人行使權利，雖有鑑定圖為據，但要拆除兩造共同先祖所
      劃地界之房屋、對被上訴人而言並非急迫，但對上訴人而言卻須拆除房屋根基
      ，實係對被上訴人無任何利益，只對上訴人造成損害，此為典型的損人不利己
      之行為，殊非法律保護善良之本意。苟被上訴人認為越界建築，亦應在知悉之
      後立即阻止，始符合民法第七百九十六條規定之意旨，故被上訴人之土地若在
      上訴人佔用之下，上訴人願依公告地價支付土地租金或購買被上訴人應有部份
      之土地，但被上訴人執意拆除房屋，應非法之所許。
（十三）地籍圖謬誤之土地，國家為平息紛爭，已經逐地規劃重測，在二、三年間，即
      可全國完成重測，被上訴人何須汲汲營營，要求以謬誤之土地地籍圖於今日要
      求法院來做「錯誤選擇呢？」安身立命均百年之事，事緩則圓，可不禍及子孫
      ，且借重測釐清現狀，子孫安居樂業可待也。
（十四）總上所述，希  鈞長駁回被上訴人在一審之訴，並廢棄原判決，倘退千百步而
      言，  鈞院無法改變之判決，因本件係多重紛擾，履行期亦應定二年之久，以
      配合國家之重測政策。
三、證據：除援用第一審所提證據外，另聲請傳訊證人吳明權。
乙、被上訴人方面：
一、聲明：
（一）上訴人等之上訴駁回。
（二）第二審訴訟費用由上訴人等負擔。
二、陳述：除與原判決記載相同者，予以引用之外，補稱：
（一）緣坐落於雲林縣北港鎮○○○段第五二七之四號土地（下稱系爭五二七之四號
      土地）乃被上訴人與訴外人施清魁、施昭文所共有，然：
      1.上訴人酉○○、子○○、未○○竟無權占用如附圖所示１部分面積○‧○○
        三三公頃土地，並由上訴人乙○○原始設置地上物（即門牌號碼：雲林縣北
        港鎮○○里○○路五鄰七十七號），現由其子女即上訴人酉○○、子○○、
        未○○加以使用。
      2.上訴人午○○無權占用如附圖所示２部分面積○‧○○○九公頃土地，並由
        上訴人丑○○原始設置地上物，該建物並無門牌號碼，現由其子女即上訴人
        午○○加以使用。
      3.上訴人申○○無權占有如附圖所示３、４部分，面積各○‧○○○九公頃、
        ○‧○○○八公頃土地，並由上訴人寅○○原始設置地上物（即門牌號碼：
        雲林縣北港鎮○○里○○路五鄰七十八號），現由其子女即上訴人申○○加
        以使用。
      4.上訴人辰○○無權占用如附圖５部分面積○‧○○○八公頃土地，並由訴外
        人施東世（已於八十一年十一月二十八日死亡）原始設置地上物（即門牌號
        碼：雲林縣北港鎮○○里○○路五鄰七十九號），上訴人楊施瑞淑、施瑞悅
        、丁○○、丙○○、施瑞玉、卯○○、黃施秋月為訴外人施東世之繼承人，
        依法自取得該屋之所有權，而上開房屋現由訴外人施東世之孫即上訴人辰○
        ○使用。
      5.上訴人癸○○無權占用如附圖所示６部分面積○．○○○七公頃土地，並由
        訴外人施節義（業於七十九年十月十一日死亡）原始設置地上物（即門牌號
        碼：雲林縣北港鎮○○里○○路五鄰八十號），上訴人戊○○○、辛○○、
        吳施瑞美、癸○○、許施瑞杏、庚○○、己○○、壬○○為訴外人施節義之
        繼承人，依法自取得該屋之所有權，而上開房屋現由訴外人施節義之孫即上
        訴人癸○○使用。
      6.上訴人壬○○無權占用如附圖所示７部分面積○‧○○○一公頃土地，並由
        訴外人施節義（已歿）原始設置一無門牌號碼之地上物，上訴人戊○○○、
        辛○○、吳施瑞美、癸○○、許施瑞杏、庚○○、己○○、壬○○為訴外人
        施節義之繼承人，依法自取得該屋之所有權，而上開房屋現由訴外人施節義
        之孫即上訴人壬○○使用。
      7.上訴人戊○○○、癸○○無權占用如附圖所示部分面積○‧○○六五公頃
        土地，並種植農作物。
（二）再坐落雲林縣北港鎮○○○段第五二七之三號土地（下稱系爭五二七之三號土
      地），乃被上訴人與訴外人施清魁、施昭文所共有，然上訴人己○○、壬○○
      、庚○○無合法權限而占用如附圖所示８部分面積○‧○○○四公頃土地，並
      由訴外人施節義已歿原始設置一無門牌號碼之地上物，上訴人戊○○○、
      辛○○、吳施瑞美、癸○○、許施瑞杏、庚○○、己○○、壬○○為訴外人施
      節義之繼承人，依法自取得該屋之所有權，而上開房屋現由上訴人己○○、壬
      ○○、庚○○使用。
（三）另坐落雲林縣北港鎮○○○段第五二七之二號土地（下稱系爭五二七之二號土
      地）乃被上訴人與訴外人施清魁、施昭文所共有，然：
      1.上訴人庚○○、己○○無合法權限而占用如附圖所示９部分面積○‧○○一
        二公頃土地，並由訴外人施節義原始設置一無門牌號碼之建物，上訴人戊○
        ○○、辛○○、吳施瑞美、癸○○、許施瑞杏、庚○○、己○○、壬○○為
        訴外人施節義之繼承人，依法自取得該建物之所有權，而上開建物現由上訴
        人己○○、庚○○使用。
      2.上訴人丙○○、丁○○、卯○○無合法權限而占用如附圖所示１０部分面積○
        ‧○○二八公頃土地，並由訴外人施東世原始設置地上物（即門牌號碼：雲
        林縣北港鎮○○里○○路五鄰八十一號），上訴人戊○○○、辛○○、吳施
        瑞美、癸○○、許施瑞杏、庚○○、己○○、壬○○為訴外人施節義之繼承
        人，依法自取得該屋之所有權，而上開房屋現由上訴人丙○○、丁○○、卯
        ○○使用。
      3.訴外人施東世（已歿）、施節義（已歿），及上訴人寅○○、丑○○、乙○
        ○無權占用如附圖所示部分面積○‧○○五一公頃土地，並舖設地上物曬
        穀場使用，訴外人施東世之繼承人（即楊施瑞淑、施瑞悅、丁○○、丙○○
        、施瑞玉、卯○○以及黃施秋月）、施節義之繼承人（即戊○○○、辛○○
        、吳施瑞美、癸○○、許施瑞杏、庚○○、己○○、壬○○），及上訴人寅
        ○○、丑○○、乙○○依法自應除去。
      4.上訴人未○○、巳○○無合法權限而占用如附圖所示部分面積○‧二六一
        公頃土地，並種植農作物。
      5.上訴人施宜煌、巳○○、吳梅無合法權限而占用如附圖所示部分面積○‧
        ○一三四公頃之土地，並種植農作物。
（四）按所有人對於無權占有或侵奪其所有物者，得請求返還之。對於妨害其所有權
      者，得請求除去之。有妨害其所有權之虞者，得請求防止之。各共有人對於第
      三人，得就共有物之全部，為本於所有權之請求。但回復共有物之請求，僅得
      為共有人全體之利益為之。民法第七百六十七、八百二十一條分別定有明文。
（五）經查，上開上訴人對系爭五二七之二、五二七之三、五二七之四號土地並無任
      何權源，彼等擅自於上開土地設置地上物或種植農作物，顯對被上訴人及其他
      共有人所有權之行使顯有妨礙，原審詳審被上訴人即原告所提出之土地登記簿
      謄本二十六份、地籍圖謄本影本、施節義繼承系統表、施東世繼承系統表各乙
      份、附表七份、照片十三張、戶籍謄本二十三份（其中三份為正本，餘為影本
      ）等證物，依職權會同兩造勘驗現場，並囑託雲林縣虎尾地政事務所、內政部
      土地測量局派員實地測量，製作複丈成果圖及鑑定圖附卷酌參後，判命上訴人
      即被告拆除前開地上物將土地返還予被上訴人及其他共有人全體，允屬妥適。
（六）上訴人以系爭土地均位於地籍圖謬誤區，實際坐落地點之界址與地籍圖並未相
      符，雲林縣政府曾函其轄區內之各地政事務所，將系爭土地納入待辦地籍圖重
      測之地區，有雲林縣政府八十年一月二十一日府地籍字第七○二一號函乙份可
      考。原審所憑之內政部土地測量局測量圖，係據舊地籍圖測量時僅考量舊有界
      址，並未顧及土地登記謄本所載面積，致系爭上訴人所有土地之實地面積驟減
      ，顯見鑑定結果謬誤。況該鑑定圖係以由西至東方式施測，惟西邊並無正確之
      地籍分割線、建築線或都市計劃樁位，顯見違誤，應自東方由船頭埔附近已確
      定之地籍分割線及圖根點為基礎向西方測量始妥云云，認原審判決結果並未妥
      適，惟：
      1.內政部土地測量局之鑑定方式並非僅憑舊有地籍圖、舊有界址予以認定，而
        係使用電子測距經緯儀在系爭土地附近布設圖根點，作為該測區之控制點，
        再以該圖根點為基點，持上開儀器施測系爭地附近各界址點，及原審法院指
        示測量之點位（按有關原審法院指示之點位乃兩造於勘驗期日至現場各自指
        界之點位，此有原審九十年六月十二日勘驗筆錄附卷可參），計算其坐標值
        輸入電腦，用自動繪圖儀展繪於鑑測原圖上（與地籍圖同比例尺一千二百分
        之一），再依雲林縣北港地政事務所保管之地籍圖，謄繪本案系爭土地及附
        近有關之地籍圖經界線，與前項成果核對檢核後，測定於鑑測原圖，作成鑑
        定圖，非如上訴人所稱僅憑舊有地籍圖、舊有界址予以施測，其稱鑑定圖內
        容並未準確，顯屬空言無稽。
      2.又內政部測量局採用之前開鑑定方式，已考量系爭土地附近所布設之圖根點
        以及兩造於原審勘驗現場時各自指界之點位，鑑定圖之製作係憑據各個圖根
        點，本於專業所為之鑑定，非如上訴人所稱僅係由西往東方向測量，鑑定結
        果自不因測量方向究屬由西往東抑或由東往西而異。
      3.內政部土地測量局乃國內辦理土地測量之最高行政機關，並非地方性測量單
        位，且其屬具公信力之行政機關，進行土地測量之際，考量範圍較為廣泛，
        非僅思及個案允妥與否，鑑定結果較具公信力；土地測量影響所及，非僅兩
        造間之私權糾紛，稍有不甚，將導致骨牌效應，徒增訟爭，與一般私權爭議
        不同，不可不慎，是以，關於私人間之土地糾紛，司法實務多尊重國內具有
        公信力之政府機關鑑定結果，幾未委由學術單位進行鑑測，以防爭議。原審
        就系爭土地鑑定事宜係委由內政部土地測量局進行全面檢測，已如前述，本
        件上訴人雖不服系爭鑑測結果。然迄未就系爭鑑定書所載鑑定方式、說明提
        出具體、專業之答辯，足認系爭鑑定結果並無不妥，故其聲請  鈞院函請學
        術單位國立中興大學土木學系測量組進行鑑測，實無必要，徒增困擾。
      4.上訴人辯稱彼等房屋均係日據時代由祖父興建，迄未改建或增建，當時界址
        明確，越界可能極少，尤其是耕地部分均以田梗為界，並未發生爭議云云，
        與事實未符。蓋附圖所示編號２之房屋，即係上訴人丑○○拆除日據時代之
        建物予以改建者，至於標號３至１０之房屋則曾有增建。
      5.上訴人辯稱上訴人應俟地籍圖完成重測後再提出系爭拆屋還地訴訟，與法無
        據，實不值採。
（七）實則，系爭拆屋還地事件對上訴人等之影響甚微，蓋彼等多已搬遷至雲林縣之
      市中心，甚少返回系爭編號１至１０老舊房屋居住，況所應拆除之部分除編號１
      建物之圍牆、陽台外，多屬增建後之老舊廚房，縱予拆除，對系爭建物之主結
      構並無妨害；被上訴人於名下所有系爭五二七之二、五二七之三及五二七之四
      地號土地上均有農作物之種植，若取回系爭遭無權佔用土地得擴大種植面積，
      此係被上訴人依法享有之權利，並無權利濫用。
（八）末查，原審為兼顧兩造權益思及上訴人於系爭土地上既已占用地上物，驟然
      命其拆除，恐非立時可就，尚斟酌實際情況，酌定六個月履行期間，已足兼顧
      上訴人等權益，彼等仍認原審判決未妥，顯無理由。
三、證據：除援用第一審所提證據外，另提出房屋照片四張。
    理    由
一、程序方面：
    按對於財產權訴訟之第二審判決，如因上訴所得受之利益，不逾新台幣一百萬元
    者，不得上訴。前二項所定數額，司法院得因情事需要，以命令減至新台幣五十
    萬元或增至一百五十萬元。民事訴訟法第四百六十六條第一項及第三項分別定有
    明文。又民事訴訟法第四百六十六條第一項所定上訴第三審之利益額數，業經司
    法院於九十一年一月二十九日以（九一）院台廳民一字第０三０七四號令提高為
    一百五十萬元，並定於九十一年二月八日起實施。又上訴利益之額數與訴訟標的
    之價額雖屬兩事，但按諸民事訴訟法第四百六十三條之規定，計算上訴利益，應
    以上訴聲明範圍內，訴訟標的之價額為準，最高法院二十六年滬抗字第六六號判
    例參照。按被上訴人係本於土地之返還請求權為訴訟標的，其標的物為土地，至
    返還土地應將地上房屋拆除，乃返還土地之結果，既非訴訟標的之利益，自不能
    將之與土地併予計算，故其應繳納之訴訟費用，自應僅以土地之價值為核定之標
    準即可。最高法院五十二年度台抗字第四二０號裁定、民事法律專題研究十一第
    一百五十九頁，第四五、四六號參照。查本件原審原告（即本件被上訴人）戌○
    ○係就系爭二十筆土地請求交還，其中僅酉○○等十九名原審被告（即本件上訴
    人）提起本件上訴。又被上訴人就各筆系爭土地請求拆屋還地之訴訟，乃可各別
    提起，為求訴訟經濟及避免判決矛盾，故合併審理判決，是本件之上訴利益應就
    提起上訴之各筆系爭土地，計算訴訟標的價額。又查，依本件上訴人不服上訴之
    部分計有原審判決附圖所示～、、、部分之土地，其各筆土地訴訟價
    額如下：
      ┌──┬─────────┬────┬───────┬──────┐
      │編號│  地號            │  面積  │    公告現值  │  價值      │
      ├──┼─────────┼────┼───────┼──────┤
      │１  │五二七－四地號    │  33    │    1400      │   46200    │
      ├──┼─────────┼────┼───────┼──────┤
      │２  │五二七－四地號    │   9    │    1400      │   11600    │
      ├──┼─────────┼────┼───────┼──────┤
      │３  │五二七－四地號    │   9    │    1400      │   11600    │
      ├──┼─────────┼────┼───────┼──────┤
      │４  │五二七－四地號    │   8    │    1400      │   11200    │
      ├──┼─────────┼────┼───────┼──────┤
      │５  │五二七－四地號    │   8    │    1400      │   11200    │
      ├──┼─────────┼────┼───────┼──────┤
      │６  │五二七－四地號    │   7    │    1400      │    9800    │
      ├──┼─────────┼────┼───────┼──────┤
      │７  │五二七－四地號    │   1    │    1400      │    1400    │
      ├──┼─────────┼────┼───────┼──────┤
      │８  │五二七－三地號    │   4    │    1400      │    5600    │
      ├──┼─────────┼────┼───────┼──────┤
      │９  │五二七－三地號    │  12    │    1400      │   16800    │
      ├──┼─────────┼────┼───────┼──────┤
      │１０  │五二七－二地號    │  28    │    1400      │   39200    │
      ├──┼─────────┼────┼───────┼──────┤
      │  │五二七－二地號    │  51    │    1400      │   71400    │
      ├──┼─────────┼────┼───────┼──────┤
      │  │五二七－四地號    │  65    │    1400      │   91000    │
      ├──┼─────────┼────┼───────┼──────┤
      │  │五二七－二地號    │  261   │    1400      │  365400    │
      ├──┼─────────┼────┼───────┼──────┤
      │  │五二七－二地號    │  134   │    1400      │  187600    │
      ├──┴─────────┴────┴───────┴──────┤
      │備註                                                            │
      │  編號    ：原判決主文附圖之編號                                │
      │  地號    ：北港鎮○○○段                                      │
      │  面積    ：以平方公尺計算                                      │
      │  公告現值：以元／平方公尺計算                                  │
      │  價值    ：元                                                  │
      │  總價值  ：八十八萬二千元（編號１～、、、價值總計）    │
      └────────────────────────────────┘
    故本件之上訴利益為八十八萬二千元。又縱依上訴人之主張認應拆除之系爭建築
    物，其價值應加計計入，惟依稅捐處提供之系爭房屋稅籍證明書共七份，核定系
    爭建築物價值共計新台幣二十萬二千四百元，其經合計後為一百零八萬四千四百
    元，亦未超過一百五十萬元（按上訴人固辯稱稅捐處之房屋課稅基礎較市價為低
    ，然查，系爭房屋經本院實地勘驗，為無人居住之農舍，且屋齡甚舊，故仍以稅
    捐處之課稅基礎為計算基準，附此說明）。從而，本件上訴利益既未超過新台幣
    一百五十萬元，即不得上訴第三審。是上訴人以本件訴訟標的之價額應係上訴人
    等越界建築於被上訴人所有土地上之面積乘以土地登記謄本上之公告土地現值，
    合計為一百六十萬三千二百元，再加上系爭土地上建物之價值估計為九十一萬四
    千二百元，合計共為二百五十一萬七千四百元，已超過新台幣一百五十萬元，自
    屬得上訴於第三審法院之案件，因而本件應另分案改為「上訴」字，以維上訴人
    上訴最高法院之權益云云，尚非可採，合先敘明。
二、本件原審被告施至誠、吳清海、楊施瑞淑、施瑞悅、施瑞玉、黃施秋月、吳施瑞
    美、許施瑞杏、施宜煌、吳梅及雲林縣北港鎮公所於原審判決後，未據上訴，故
    有關上開原審被告所為之判決，已告確定，再予敘明。
三、得心證之理由：
（一）被上訴人主張：被上訴人為系爭五二七之二、五二七之三、五二七之四號土地
      之共有人之一，卻遭上訴人無權占有如附圖所示１至、、、，並興建
      建物或種植農作物，影響被上訴人及其他共有人所有權之行使，爰依民法第七
      百六十七條前段及同法第八百二十一條之規定，訴請拆屋還地等語。
（二）上訴人酉○○等十九人則以：本件涉訟之兩造土地，均位於地籍圖謬誤區之土
      地，因此系爭土地之實際坐落即界址與地籍圖有不相符之情形，被上訴人自難
      持此謬誤之鑑測結果主張上訴人拆屋還地，何況上訴人現占有之建物乃其等祖
      先於日據時代依兩造土地界址所在地所興建，迄未改建或增建，故無越界之情
      事，本件應俟地籍圖重測後再為訴訟，始為公平且被上訴人之訴請拆屋還地，
      實屬權利之濫用等語置辯。
（三）經查：
      1.被上訴人主張伊為系爭五二七之二、五二七之三、五二七之四號土地之共有
        人之一：
        如附圖所示１部分面積○‧○○三三公頃之地上物為上訴人乙○○所興建
          ，現由上訴人酉○○、子○○、未○○使用。
        如附圖所示２部分面積○‧○○○九公頃之地上物為上訴人丑○○所興建
          ，現由上訴人午○○使用。
        如附圖所示３、４部分面積○‧○○○九、○‧○○○八公頃之地上物為
          上訴人寅○○所興建，現由上訴人申○○使用。
        如附圖所示５、１０部分面積○‧○○○八、○‧○○二八公頃之地上物為
          訴外人施東世興建，因訴外人施東世於八十一年十一月二十八日死亡，而
          由其繼承人即上訴人丁○○、丙○○、卯○○、及原審被告楊施瑞淑、施
          瑞悅、施瑞玉、黃施秋月等依法取得該地上物之所有權，現該附圖所示５
          部分之地上物由上訴人辰○○使用、附圖所示１０部分之地上物為上訴人丙
          ○○、丁○○、卯○○使用。
        如附圖所示６部分面積○‧○○○七公頃之地上物為訴外人施節義興建，
          因訴外人施節義於七十九年十月十一日死亡，而由其繼承人即上訴人戊○
          ○○、辛○○、癸○○、庚○○、己○○、壬○○及原審共同被告許施瑞
          杏、吳施瑞美依法取得該地上物之所有權，現該地上物由上訴人癸○○使
          用。
        如附圖所示７、８、９部分面積○‧○○○一、○‧○○○四、○‧○○
          一二公頃之地上物亦為訴外人施節義所興建，而由施節義之繼承人繼承，
          現該附圖所示７部分之地上物為上訴人壬○○使用、附圖所示８部分之地
          上物為上訴人己○○、壬○○、庚○○使用、附圖所示９部分之地上物為
          上訴人庚○○、己○○使用。
        如附圖所示部分面積○‧○○五一公頃之地上物為訴外人施東世、施節
          義，及上訴人寅○○、丑○○、乙○○所興建，現由上訴人辛○○、己○
          ○、丑○○、申○○、癸○○、壬○○，及訴外人施黃滿使用。
        如附圖所示部分面積○‧○○○六五公頃之地上物（農作物）乃坐落上
          開同地段第五二六之一號土地所有權人（按為上訴人戊○○○所有）之子
          即上訴人癸○○所種植。
        如附圖所示部分面積○‧○二六一公頃之地上物（農作物）乃坐落上開
          同地段第五二六之二號土地所有權人（按為上訴人未○○、巳○○所共有
          ）之親戚即原審被告吳清海所種植。
        如附圖所示部分面積○‧○一三四公頃之地上物（農作物）乃坐落上開
          同地段第五二六之四號土地所有權人（按為上訴人施宜煌、巳○○所共有
          ）施宜煌之母即原審被告吳梅所種植。
      2.上開事實，業據被上訴人於原審提出土地登記簿謄本、地籍圖謄本、繼承系
        統表、照片、戶籍謄本等物為證，復經原審法院及本院勘驗現場及原審法院
        囑託雲林縣北港地政事務所、內政部土地測量局派員測量，有勘驗筆錄、雲
        林縣北港地政事務所複丈成果圖、內政部土地測量局鑑定圖及補充鑑定圖可
        按，且為上訴人酉○○等十九人、及未據上訴之原審共同被告施至誠、施宜
        煌、雲林縣北港鎮公所所不爭執，是被上訴人之主張，自堪信為真實。
      3.又被上訴人主張上開上訴人各占有之上開地上物逾越其共有系爭五二七之二
        、五二七之三、五二七之四號土地如附圖所示１至、、至部分一事
        實，業經原審法院囑託內政部土地測量局鑑定測量認被上訴人主張上情為真
        ，有該局鑑定書、補充鑑定圖說附卷為證，堪信被上訴人之主張為真實。上
        訴人雖不服上開鑑測結果，以系爭土地均位於地籍圖謬誤區，實際坐落地圖
        之界址與地籍圖未相符，雲林縣政府曾函其轄區內之各地政事務所，將系爭
        土地納入待地籍圖重測之地區，有雲林縣政府八十年一月二十一日府地籍字
        第七○一號函乙份可考。原審所憑之內政部土地測量局測量圖，係據舊地籍
        圖測量時僅考量舊有界址，並未顧及土地登記謄本所載面積，致系爭上訴所
        有土地之實地面積驟減，顯見鑑定結果謬誤。況該鑑定圖係以由西往東方式
        施測，惟西邊並無正確之地籍分割線、建築線或都市計劃樁位，顯有違誤，
        應自東方由船頭埔附近已確定地籍分割線及圖根點為基礎向西測量始妥云云
        ，而認原審判決結果並未妥適，指本件原審測量只顧及界址，不顧慮面積，
        致上訴人遭受損害。蓋依原測量結果，上訴人土地之驟然減少許多，與上訴
        人所持有之土地權狀之面積顯不相符，故原鑑定結果實屬謬誤，應即重測兼
        顧面積與界址均相符，始能令上訴人心服，故本件原審鑑定不實，請求送國
        立中興大學土木學系測量以重新鑑定云云。惟查：
        內政部土地測量局之鑑定方式並非僅憑舊有地籍圖予以認定，而係使用電子
        測距經緯儀在系爭土地附近布設圖根點，作為該測區之控制點，然後依該圖
        根點為基點，用上開儀器分別施測系爭地附近各界址點，及原審法院指示測
        量之點位（按有關原審法院指示之點位乃「兩造於勘驗期日至現場各自指界
        之點位」，此有原審法院九十年六月十二日勘驗筆錄附卷可考），計算其坐
        標值輸入電腦，用自動繪圖儀展繪於鑑測原圖上（與地籍圖同比例尺一千二
        百分之一），再依據雲林縣北港地政事務所保管之地籍圖，謄繪本案系爭土
        地及附近有關之地籍圖經界線，與前項成果核對檢核後，測定於鑑測原圖，
        作成鑑定圖，並非上訴人指稱內政部土地測量局僅憑舊有地籍圖施測，又內
        政部測量局採用之前開鑑定方式，已考量「系爭土地附近所布設之圖根點以
        及兩造於原審勘驗現場時各自指界之點位」，鑑定圖之製作係憑據各個圖根
        點，本於專業所為之鑑定，非如上訴人所稱僅係由西往東方向測量，鑑定結
        果自不因測量方向究屬由西往東抑或由東往西而異。況內政部土地測量局乃
        國內辦理土地測量之最高行政機關，並非地方性測量單位，且其屬具公信力
        之行政機關，進行土地測量之際，考量範圍較為廣泛，非僅思及個案允妥與
        否，鑑定結果較具公信力；土地測量影響所及，非僅兩造間之私權糾紛，稍
        有不甚，將導致骨牌效應，徒增訟爭，與一般私權爭議不同，不可不慎，是
        以，關於私人間之土地糾紛，司法實務多尊重國內具有公信力之政府機關鑑
        定結果，幾未委由學術單位進行鑑測，以防爭議。原審就系爭土地鑑定事宜
        係委由內政部土地測量局進行全面檢測，已如前述，本件上訴人雖不服系爭
        鑑測結果，然迄未就系爭鑑定書所載鑑定方式、說明提出具體、專業之答辯
        ，足認系爭鑑定結果並無不妥，故其聲請本院函請學術單位國立中興大學土
        木學系測量組進行鑑測，實無必要。
（四）上訴人又主張：系爭土地上建物，縱認有逾越疆界而建築在被上訴人所共有之
      雲林縣北港鎮○○○段第五二七之二、五二七之三、五二七之四地號土地上，
      惟前開建物係於四、五十年前由前述之訴外人與上訴人所共同興建，並為被上
      訴人所明知且不爭執，並與上訴人等和平共處達四十餘年，迄未改建或增建。
      則被上訴人於前開建物興建當時既知有越界建築之情事，而不即提出議，竟歷
      經五十年後始憑藉謬誤之地籍圖，驟然興訟要求上訴人等拆屋還地，揆諸民法
      第七百六十九條之立法理由及前開最高法院判例要旨，被上訴人已不得向上訴
      人等主張拆屋還地云云。惟查：被上訴人否認上情，且附圖所示編號２之房屋
      ，即係上訴人丑○○拆除日據時代之建物予以改建者，至於標號３至１０之房屋
      則曾有增建（詳卷附照片）。而被上訴人於上訴人有越界建築，被上訴人不即
      提出異議乙節，上訴人復未能舉證，以實其說，是上訴人之上開主張，亦非可
      採。
（五）上訴人又以：權利之行使，不得違反公共利益或以損害他人為主要目的，民法
      第一百四十八條第一項有明文。權利人於法律限制內，雖得自由行使其權利，
      惟不得違反公共利益。乃權利社會化之基本內涵。行使權利既不得以損害他人
      為主要目的，若當事人行使權利，雖有鑑定圖為據，但要拆除兩造共同先祖所
      劃地界之房屋，對被上訴人而言並非急迫，但對上訴人而言卻須拆除房屋根基
      ，實係對被上訴人無任何利益，只對上訴人造成損害，此為典型的損人不利己
      之行為，殊非法律保護善良之本意云云，惟查，系爭拆屋還地事件對上訴人等
      之影響甚微，蓋彼等多已搬遷至雲林縣之市中心，甚少返回系爭編號１至１０老
      舊房屋居住，況所應拆除之部分除編號１建物之圍牆、陽台外，多屬增建後之
      老舊廚房，縱予拆除，對系爭建物之主結構並無妨害（詳卷附照片並為上訴人
      所不爭）；被上訴人名下所有系爭五二七之二、五二七之三及五二七之四地號
      土地上均有農作物之種植，其取回系爭遭無權佔用土地得擴大種植面積，此係
      上訴人依法享有之權利，並無權利濫用之可言。
（六）按所有人對於無權占有或侵奪其所有物者，得請求返還之。對於妨害其所權者
      ，得請求除去之。有妨害其所有權之虞者，得請求防止之。各共有人對於第三
      人，得就共有物之全部，為本於所有權之請求。但回復共有之請求，僅得為共
      有人全體之利益為之。民法第七百六十七條、第八百二十條分別定有明文。本
      件上訴人復不能舉出占用系爭土地之合法權源，從而，被上訴人依民法第八百
      二十一條、同法第七百六十七條之規定，本於共有人之地位，請求上訴人乙○
      ○應將坐落雲林縣北港鎮○○○段第五二七之四號土地上如附圖所示１部分面
      積○‧○○三三公頃之地上物除去，再與上訴人酉○○、子○○、未○○併同
      將該部分土地交還被上訴人及其他共有人全體；上訴人丑○○應將坐落雲林縣
      北港鎮○○○段第五二七之四號土地上如附圖所示２部分面積○‧○○○九公
      頃之地上物除去，再與上訴人午○○併同將該部分土地交還被上訴人及其他共
      有人全體；上訴人寅○○應將坐落雲林縣北港鎮○○○段第五二七之四號土地
      上如附圖所示３部分面積○‧○○○九公頃、４部分面積○‧○○○八公頃之
      地上物除去，再與上訴人申○○併同將該二部分土地交還被上訴人及其他共有
      人全體；上訴人卯○○、丁○○、丙○○、及原審被告楊施瑞淑、施瑞悅、施
      瑞玉、黃施秋月應將坐落雲林縣北港鎮○○○段第五二七之四號土地上如附圖
      所示５部分面積○‧○○○八公頃之地上物除去，再與上訴人辰○○併同將該
      部分土地交還被上訴人及其他共有人全體；上訴人戊○○○、辛○○、癸○○
      、庚○○、己○○、壬○○，及原審被告吳施瑞美、許施瑞杏、應將坐落雲林
      縣北港鎮○○○段第五二七之四號土地上如附圖所示６部分面積○‧○○○七
      公頃、７部分面積○‧○○○一公頃之地上物，及同地段第五二七之三號土地
      上如附圖所示８部分面積○‧○○○四公頃、９部分面積○‧○○一二公頃之
      地上物除去，並將該四部分土地交還被上訴人及其他共有人全體；上訴人丁○
      ○、丙○○、卯○○、及原審被告楊施瑞淑、施瑞悅、施瑞玉、黃施秋月應將
      坐落雲林縣北港鎮○○○段第五二七之二號土地上如附圖所示１０部分面積○‧
      ○○二八公頃之地上物除去，並將該部分土地交還被上訴人及其他共有人全體
      ；上訴人丁○○、丙○○、卯○○、戊○○○、辛○○、癸○○、庚○○、己
      ○○、壬○○、寅○○、丑○○、乙○○、及原審被告楊施瑞淑、施瑞悅、施
      瑞玉、黃施秋月、吳施瑞美、許施瑞杏應將坐落雲林縣北港鎮○○○段第五二
      七之二號土地上如附圖所示部分面積○‧○○五一公頃之地上物除去，並將
      該部分土地交還被上訴人及其他共有人全體；上訴人癸○○、戊○○○應將坐
      落雲林縣北港鎮○○○段第五二七之四號土地上如附圖所示部分面積○‧○
      ○六五公頃之地上物（農作物）除去，並將該部分土地交還被上訴人及其他共
      有人全體；上訴人未○○、巳○○及原審被告吳清海應將坐落雲林縣北港鎮○
      ○○段第五二七之二號土地上如附圖所示部分面積○‧○二六一公頃之地上
      物（農作物）除去，並將該部分土地交還被上訴人及其他共有人全體；上訴人
      巳○○及原審被告吳梅、施宜煌應將坐落雲林縣北港鎮○○○段第五二七之二
      號土地上如附圖所示部分面積○‧○一三四公頃之地上物（農作物）除去，
      並將該部分土地交還被上訴人及其他共有人全體，為有理由，應予准許。
（七）至上訴人以若本院無法改變一審之判決，因本件係多重紛擾，履行期亦應定在
      二年之久，以配合國家之重測政策。惟查：被上訴人於八十九年十二月六日就
      上訴人無權占有系爭土地對上訴人起訴，請求拆屋還地，有民事起訴狀乙份附
      卷可按，而原審於九十一年八月五日判決上訴人敗訴，從被上訴人向原審起訴
      起算，迄本院九十二年四月二十二日言詞辯論為止，已歷時二年多，且原審之
      酌定履行期間六個月，自已審酌上訴人之利益，上訴人指原審履行期過短，自
      非可採。
（八）綜上所述，原審因此為上訴人敗訴之判決，經核尚無不合，上訴意旨指摘原判
      決不當，求予廢棄改判，為無理由，應予駁回其上訴。
四、本件事證已臻明確，兩造其餘攻擊、防禦方法及舉證，因與本案判斷結果，不生
    影響，是上訴人聲請傳訊證人吳明權核無必要，爰不逐一論述及傳訊，併此敘明
    。
五、據上論結，本件上訴為無理由，依民事訴訟法第四百四十九條第一項、第七十八
    條、第八十五條第一項前段，判決如主文。
中      華      民      國    九十二    年      五      月      六      日
                                    臺灣高等法院臺南分院民事第三庭
~B1審判長法官  林    輝    雄
~B2      法官  王    明    宏
~B3      法官  徐    宏    志
右為正本係照原本作成。
不得上訴。
中      華      民      國    九十二    年      五      月    二十二    日
                                        法院書記官  陳    昆    陽
附表：
 ┌──┬────────┬──┬────────┬────┬─────┐
 │編號│  地號          │面積│上訴人          │  比例  │ 備註     │
 ├──┼────────┼──┼────────┼────┼─────┤
 │１  │五二七－四地號  │ 33 │乙○○、酉○○、│ 33/630 │ 連帶負擔 │
 │    │                │    │子○○、未○○  │        │          │
 ├──┼────────┼──┼────────┼────┼─────┤
 │２  │五二七－四地號  │  9 │丑○○、午○○  │  9/630 │ 連帶負擔 │
 ├──┼────────┼──┼────────┼────┼─────┤
 │３  │五二七－四地號  │  9 │寅○○、申○○  │ 17/630 │ 連帶負擔 │
 ├──┼────────┼──┤                │        │          │
 │４  │五二七－四地號  │  8 │                │        │          │
 │    │                │    │                │        │          │
 ├──┼────────┼──┼────────┼────┼─────┤
 │５  │五二七一四地號  │  8 │丁○○、丙○○、│  8/630 │ 連帶負擔 │
 │    │                │    │卯○○、辰○○  │        │          │
 ├──┼────────┼──┼────────┼────┼─────┤
 │６  │五二七－四地號  │  7 │戊○○○、辛○○│ 24/630 │ 連帶負擔 │
 ├──┼────────┼──┤                │        │          │
 │７  │五二七－四地號  │  1 │                │        │          │
 ├──┼────────┼──┤                │        │          │
 │８  │五二七－三地號  │  4 │                │        │          │
 ├──┼────────┼──┤                │        │          │
 │９  │五二七－三地號  │ 12 │                │        │          │
 ├──┼────────┼──┼────────┼────┼─────┤
 │１０  │五二七－二地號  │ 28 │丁○○、丙○○、│ 28/630 │ 連帶負擔 │
 │    │                │    │卯○○、        │        │          │
 ├──┼────────┼──┼────────┼────┼─────┤
 │  │五二七－二地號  │ 51 │丁○○、丙○○、│ 51/630 │ 連帶負擔 │
 │    │                │    │卯○○、戊○○○│        │          │
 │    │                │    │辛○○、癸○○、│        │          │
 │    │                │    │庚○○、己○○、│        │          │
 │    │                │    │壬○○、寅○○、│        │          │
 │    │                │    │丑○○、乙○○  │        │          │
 ├──┼────────┼──┼────────┼────┼─────┤
 │  │五二七－四地號  │ 65 │癸○○、戊○○○│  65/630│ 連帶負擔 │
 ├──┼────────┼──┼────────┼────┼─────┤
 │  │五二七－二地號  │ 261│未○○、巳○○  │ 261/630│ 連帶負擔 │
 ├──┼────────┼──┼────────┼────┼─────┤
 │  │五二七－二地號  │ 134│巳○○          │ 134/630│ 連帶負擔 │
 ├──┴────────┴──┴────────┴────┴─────┤
 │備註：面積，以平方公尺計算。                                        │
 └──────────────────────────────────┘


司法院資訊處製作；財團法人民間司法改革基金會備份。
